ACORDAO-COMPLETO-2557782

ACÓRDÃO 7515/2022 ATA 37/2022 - PRIMEIRA CÂMARA

VISTOS, relatados e discutidos estes autos de tomada de contas especial que, nesta etapa processual, tratam de embargos de declaração opostos em face do Acórdão 6048/2022-TCU-Primeira Câmara, o qual, entre outras providências, rejeitou as alegações de defesa de Aldir Cunha Rodrigues, ex-prefeito municipal de Junco do Maranhão/MA, julgou irregulares suas contas, imputou-lhe débito e aplicou-lhe multa em decorrência da não comprovação da boa e regular utilização dos recursos recebidos por força do programa Projovem Campo, no exercício de 2014.
ACORDAM os ministros do Tribunal de Contas da União, reunidos em sessão da 1ª Câmara, ante as razões expostas pelo Relator e com fundamento nos arts. 34 da Lei 8.443/1992 e 287 do Regimento Interno, em:
9.1. conhecer dos embargos de declaração opostos por Aldir Cunha Rodrigues em face do Acórdão 6048/2022-TCU-Primeira Câmara e rejeitá-los; 
9.2. dar ciência desta deliberação ao recorrente, com a informação de que a íntegra do relatório e do voto que a fundamentam podem ser consultados no endereço eletrônico www.tcu.gov.br/acordaos.

Embargos de declaração opostos contra acórdão que julgou irregulares as contas do recorrente.

Primeira Câmara

Município de Junco do Maranhão/MA

3. Recorrente: Aldir Cunha Rodrigues (XXX.442.202-XX)

13.1. Ministros presentes: Walton Alencar Rodrigues (Presidente), Benjamin Zymler, Vital do Rêgo e Jorge Oliveira (Relator).
13.2. Ministros-Substitutos presentes: Augusto Sherman Cavalcanti e Weder de Oliveira.

JORGE OLIVEIRA

Ministro Jorge Oliveira

Transcrevo como relatório a íntegra dos embargos de declaração opostos contra o Acórdão 6048/2022-TCU-Primeira Câmara:
"ALDIR CUNHA RODRIGUES, brasileiro, casado, inscrito no CPF n.º XXX.442.202-XX, RG: 6082137 SSP/PE, residente e domiciliado na Avenida Paulista, nº 8, Quadra E, Olho D´Água, São Luís/MA, CEP 65.010-000, através de seu procurador devidamente constituído e que a esta subscreve, vem, com o devido respeito e acatamento perante Vossa Excelência, com fulcro no art. 32, inciso II da Lei n.° 8443/1992, do art. 287 do Regimento Interno do Tribunal de Contas da União e art. 5º, inciso LV, da Constituição Federal, apresentar EMBARGOS DE DECLARAÇÃO, contra o Acórdão 6048/2022-TCU-Primeira Câmara, que julgou irregular a Tomada de Contas Especial de responsabilidade do ora recorrente, advindo de repasses oriundos do Fundo Nacional de Desenvolvimento da Educação - FNDE, pelos fatos e fundamentos que a seguir passa a expor.
I. DO CABIMENTO E DA TEMPESTIVIDADE DOS PRESENTES EMBARGOS DECLARATÓRIOS.
O Regimento Interno desta Egrégia Corte de Contas traz em seu artigo 287 a previsão dos embargos de declaração, o cabimento dos mesmos também é previsto no artigo 34 da Lei nº 8.443/92, cabem embargos de declaração quando houver obscuridade, omissão ou contradição em acórdão do Tribunal dentro do prazo de dez dias, contados na forma prevista no art.183, com indicação do ponto obscuro, contraditório ou omisso, sendo submetidos à deliberação do colegiado competente pelo relator ou pelo redator, conforme o caso interrompendo os prazos para cumprimento do acórdão ou parecer prévio embargados e para interposição dos demais recursos previstos neste Regimento, aplicando-se, entretanto, o disposto no
§ 1º do art. 285.
No caso em tela, foi dada a ciência da decisão no dia da decisão no dia 05/10/2022, e conforme previsto no art. 183, II do Regimento Interno desta Corte, sendo, portanto, tempestivos os presentes Embargos de Declaração.
- DO RESUMO FÁTICO
Os Ministros do Tribunal de Contas da União, reunidos em sessão da Primeira Câmara, ante as razões expostas pelo Relator do processo, decidiram julgar irregulares as contas de responsabilidade do Sr. Aldir Cunha Rodrigues, ex- Prefeito do Município de Junco do Maranhão/MA, instaurada pelo Fundo Nacional de Desenvolvimento da Educação - FNDE por determinação do Acórdão 6048/2022-TCU-Primeira Câmara, em decorrência da suposta não comprovação de boa e regular utilização dos recursos recebidos por força do programa Projovem Campo, no exercício de 2014, com fundamento nos arts. 1º, inciso I, 16, inciso III, alíneas "a" e "b"; 19; 23, inciso III; 26; 28, inciso II; 57; e 58, inciso I, a Lei nº 8.443/1992 e nos arts. 214, inciso III, alínea "a"; 217 §§ 1º e 2º do Regimento Interno do TCU, condenando-o ao recolhimento da quantia de R$ 140.445,88 (cento e quarenta mil, quatrocentos e quarenta e cinco reais e oitenta e oito centavos) 
Decidiram aplicar ainda ao embargante multa no valor de R$ 13.500,00 (treze mil e quinhentos reais) , fixando-lhe o prazo de quinze dias, a contar da notificação, para comprovar, perante este Tribunal, o recolhimento da referida quantia ao Tesouro Nacional, com incidência de encargos legais, calculados da data deste acórdão até a data do pagamento.
- DAS RAZÕES DOS EMBARGOS
A Douta Corte de Contas aplicou ao embargante a multa de R$ 13.500,00 (treze mil e quinhentos reais) .
As multas, porém, não devem ser aplicadas de modo aleatório e desproporcional, devendo ter para tanto um parâmetro razoável a ser respeitado. É preciso que seja esclarecido os critérios de gradação utilizados para a fixação do valor arbitrado ao embargante, haja vista que havendo possível dano ao erário, o valor da multa deve se basear no montante quantitativo, devendo ser modulada segundo o nível de gravidade dos ilícitos apurados, valoração das circunstâncias fáticas e jurídicas envolvidas e a isonomia do tratamento em casos análogos dessa Corte de Contas.
Ademais, incumbe ao Tribunal de Contas da União respeitar às completas a equação econômico-financeira avençada, a ser atendida com significado real e não apenas nominal.
Nesse sentido, não é possível observar no Acórdão 6048/2022-TCU-Primeira Câmara - os parâmetros matemáticos ou legais aplicados para alcançar o valor citado, fato este que impossibilita o Embargante de utilizar seu direito de defesa de forma ampla e clara. Ou seja, não resta claro no Acordão embargado o porquê do da aplicação e do excesso quantitativo arbitrado de multa in casu. Restando ainda obscuro se houve na presente decisão a aplicação dos artigos 267 e seguintes do Regimento Interno do TCU.
Frisa-se que a competência originária para fiscalizar a aplicação dos recursos federais do Projovem Campo, no exercício de 2014, bem como para analisar a respectiva prestação de contas é do Fundo Nacional de Desenvolvimento da Educação, assim após a análise da documentação concluiu-se pela aprovação com ressalvas do cumprimento do objeto, motivo pelo qual comprova a desproporcionalidade da multa imputada.
A ausência de justificação específica da multa imposta é uma grave obscuridade presente no acórdão objeto dos presentes embargos, haja vista que por imposição legal e constitucional a condenação deve vir discriminada em todos os aspectos, sejam objetivos, sejam subjetivos os motivos que levaram a fixação da multa.
A respeito da motivação das decisões judiciais, prescreve o artigo 93, inciso X, da Constituição Federal:
Art. 93. (omissis) (...) 
X - as decisões administrativas dos tribunais serão motivadas e em sessão pública, sendo as disciplinares tomadas pelo voto da maioria absoluta de seus membros;
Tal norma se estende a toda e qualquer decisão seja ela de caráter administrativo ou judicial, como os são aquelas tomadas pelas Cortes de Contas.
De outra parte, esta própria Corte de Contas, estabelece disposição específica quanto das partes essenciais das deliberações do Egrégio, em seu art. 69 do Regimento Interno, vejamos:
Art. 69 São partes essenciais das deliberações do Tribunal:
 (...) 
II - a fundamentação com que o relator analisar as questões de fato e de direito, dispensada a elaboração de considerados, exceto nos casos do § 3º do art. 143;
Assim, Douto Relator, o embargante espera ter demonstrado a ausência de motivação e fundamentação, e da obscuridade presente no voto, emitido por Vossa Excelência.
Portanto, requer-se que seja suprida a obscuridade apontada, especificando os reais requisitos e parâmetros que ensejaram a multa supracitada, fazendo jus assim ao respeito da equação econômico-financeira avençada, uma vez que o valor arbitrado se faz oneroso ao embargante que não dispõe de valores para cumprir com o pagamento da real multa, qual seja, R$ 13.500,00 (treze mil e quinhentos reais) garantindo assim a plenitude dos princípios da razoabilidade e da proporcionalidade.
Caso Vossa Excelência assim não entenda, requer a exclusão ou minoração da respectiva multa, primeiro por ser valor desproporcional, haja vista a aprovação com ressalvas das contas em relação ao programa em questão, segundo por não ter o embargante como suportar o pagamento do real valor.
IV- CONCLUSÃO
Diante de todo o exposto, requer-se o conhecimento e provimento dos presentes Embargos de Declaração para que sejam aclarados os parâmetros de fixação da multa arbitrada, e, consequentemente, em respeito aos princípios da razoabilidade e proporcionalidade a exclusão ou minoração da mesma, ante a sua excessiva onerosidade."
	É o relatório.

Amanda Christielle Marinho Marques (9370/OAB-MA) e Antônia Apoena Rejane da Silva Ribeiro Mendonça (14.618/OAB-MA), representando Aldir Cunha Rodrigues

Não atuou

EMBARGOS DE DECLARAÇÃO. TOMADA DE CONTAS ESPECIAL. CONTAS IRREGULARES EM FACE DA AUSÊNCIA DE COMPROVAÇÃO DA BOA E REGULAR APLICAÇÃO DOS RECURSOS RECEBIDOS À CONTA DO PROGRAMA PROJOVEM CAMPO, EXERCÍCIO DE 2014. AUSÊNCIA DA OMISSÃO APONTADA. CONHECIMENTO. REJEIÇÃO. Não configura omissão apta ao provimento de embargos de declaração a ausência de indicação do critério utilizado para estipular o montante da multa, uma vez que a dosimetria da sanção é orientada por juízo discricionário acerca da gravidade das irregularidades verificadas no caso concreto, tendo como limites apenas aqueles fixados legal e regimentalmente (arts. 57 e 58 da Lei 8.443/92 e art. 268, incisos I a VIII, do Regimento Interno do TCU).

TOMADA DE CONTAS ESPECIAL (TCE)

não atuou

Trata-se de embargos de declaração opostos em face do Acórdão 6048/2022-TCU-Primeira Câmara, o qual, entre outras providências, rejeitou as alegações de defesa de Aldir Cunha Rodrigues, ex-prefeito municipal de Junco do Maranhão/MA, julgou irregulares suas contas, imputou-lhe débito e aplicou-lhe multa em decorrência da não comprovação da boa e regular utilização dos recursos recebidos por força do programa Projovem Campo, no exercício de 2014.
2.	Em síntese, o recorrente alega a existência de omissão pela ausência de indicação dos parâmetros utilizados para fixação do valor da multa que lhe foi aplicada, arbitrada no valor de R$ 13.500,00. 
3.	Conheço dos embargos, em face do preenchimento dos requisitos de admissibilidade estabelecidos nos arts. 34 da Lei 8.443/1992 e 287 do Regimento Interno.
4.	Quanto ao mérito, rejeito o apelo. A jurisprudência deste Tribunal é firme quanto ao entendimento de que:
"Não configura omissão apta ao provimento de embargos de declaração a ausência de indicação do critério utilizado para estipular o montante da multa, uma vez que a dosimetria da sanção é orientada por juízo discricionário de valor acerca da gravidade das irregularidades verificadas no caso concreto, tendo como limites apenas aqueles fixados legal e regimentalmente (arts. 57 e 58 da Lei 8.443/92 e art. 268, incisos I a VIII, do Regimento Interno do TCU) ."
5.	Nesse sentido são, entre outros, os Acórdão 2037/2016-TCU-Segunda Câmara (Relatora: Ministra Ana Arraes) , 865/2020 - Plenário (Relator: Ministro-Substituto Augusto Sherman Cavalcanti) e 8696/2017 - 2ª Câmara (Relator: Ministro Aroldo Cedraz) .
6.	De qualquer forma e apenas a título de esclarecimento, o art. 57 da Lei 8.443/1992 prevê a possibilidade de aplicação de multa de até 100% do valor atualizado do débito imputado ao responsável. No caso em exame, a multa aplicada equivaleu a apenas 10,04%, ou seja, em patamar bastante inferior ao limite máximo permitido.
	Ante o exposto, voto no sentido de que o colegiado adote a deliberação que ora lhe submeto.
TCU, Sala das Sessões, em 18 de outubro de 2022.
JORGE OLIVEIRA 
Relator